臺灣臺中地方法院刑事判決　　　　　　　 96年度易字第272號
公　訴　人　臺灣臺中地方法院檢察署檢察官
被　　　告　甲○○
　　　　　　乙○○
上　一　人
選任辯護人　賈俊益律師
被　　　告　丙○○
　　　　　　丁○○
上列被告等因詐欺案件，經檢察官提起公訴（95年度偵字第2233
號），本院判決如下：
    主    文
甲○○共同意圖為自己不法之所有，以詐術使人將本人之物交付
，處有期徒刑捌月。緩刑年。
乙○○共同意圖為自己不法之所有，以詐術使人將本人之物交付
，處有期徒刑柒月。
丙○○共同意圖為自己不法之所有，以詐術使人將本人之物交付
，處有期徒刑柒月。緩刑貳年。
丁○○共同意圖為自己不法之所有，以詐術使人將本人之物交付
，處有期徒刑柒月。緩刑貳年。
    犯罪事實
一、甲○○、乙○○、丙○○、丁○○（原名葉陳秀綢，下同）
    欲成立合夥事業體施作工程營利，惟尚無任何可得確定之工
    程可作，為籌集資金，竟意圖為自己不法之所有且基於詐欺
    之犯意聯絡，於民國八十七年四月間，推由丙○○提供其個
    人發票面額新臺幣（下同）二百萬元之本票一張、由其餘三
    人背書其上；再由甲○○提供發票人為盛慶企業有限公司（
    負責人為林再來）、發票日為八十七年七月三十一日、面額
    九百二十萬元之支票一張，由其四人背書其上，推由丙○○
    進入戊○○位於臺中縣豐原市○○街六十九巷三十二號住處
    ，一併持向戊○○借款二百萬元，並由丙○○向戊○○佯稱
    其合夥之事業已經標得臺中港區之基樁工程，需要周轉金開
    公司，大約可以賺二至三千萬元，保證於三個月內返還，其
    合夥之事業中，股東中有一位在銀行上班，另二位股東財力
    雄厚，每人分擔五十萬元綽綽有餘等語，復稱上開面額九百
    二十萬元之支票為工程頭期款，其後有股東四人之背書，再
    加上上開丙○○發票、其餘股東三人背書之二百萬元本票，
    一併提出為借款擔保，致戊○○陷於錯誤，於八十七年四月
    上旬某日，在扣除八萬元之利息後，交付現金一百九十二萬
    元給丙○○，其四人即共同向戊○○詐得一百九十二萬元花
    用殆盡，嗣後亦未取得任何工程施作，且上開九百二十萬元
    之支票經提示亦無法兌現，始知該支票帳戶早已列為拒絕往
    來戶（八十七年五月二十九日列為拒絕往來戶），經戊○○
    向丙○○、丁○○、乙○○等人請求返還無著，始知受騙。
二、案經戊○○訴由臺灣臺中地方法院檢察署檢察官偵查起訴。
    理    由
一、訊據被告甲○○、乙○○、丙○○、丁○○均矢口否認有何
    詐欺取財之犯行，被告甲○○辯稱：其與戊○○不熟，當初
    是大家講好要共組公司，九百二十萬元的支票不是其拿出來
    的，其不知情，其並未詐騙戊○○云云；被告乙○○辯稱：
    其完全不認識戊○○，不知道如何詐騙她，且其本身在銀行
    上班，並未與甲○○、丙○○及丁○○合組公司，其確實有
    在九百二十萬元之支票上背書，但是因為甲○○他們要做工
    程，其建議他們開公司，以便其銀行可以跟他們往來，其也
    會有業績，其並未詐騙戊○○云云；被告丙○○辯稱：甲○○從臺北下來，由乙○○帶來透過丁○○找其，甲○○說他
    是劉泰英身邊的小弟，有很多工程可以做，且甲○○拿了一
    張九百二十萬元的支票，還有一份負責人為「王漢蓁」所簽
    訂的工程合約書，說這個工程很好賺，該九百二十萬元的支
    票是頭期款，叫其去調現二百萬元，其因為甲○○是由在銀
    行任職之乙○○帶來而由丁○○介紹，所以才未懷疑，所以
    就向戊○○調現，其並未詐騙戊○○云云；另被告丁○○則
    辯稱：當初是乙○○帶甲○○來找其，而其曾經介紹小工程
    給丙○○做過，所以就相信在銀行任職之乙○○，帶甲○○
    去找丙○○，丙○○本來說不要，其因為看到該九百二十萬
    元之支票，且僅是借二百萬元，所以向丙○○說沒有關係，
    因此其與丙○○、乙○○及甲○○就一起去一家茶舖喝茶，
    再由丙○○進入戊○○住處，向戊○○借二百萬元，其並未
    詐騙戊○○云云。然查：
(一)、上開犯罪事實，業據被害人戊○○於偵查中證述屬實，並有
    被告丙○○為發票人之面額二百萬元本票影本一份、前開發
    票人為盛慶企業有限公司之面額九百二十萬元支票影本一份
    附於偵查卷可稽。上開盛慶企業有限公司面額九百二十萬元
    之支票，係由被告甲○○所提出交由被告丙○○持向被害人
    借款，且上開盛慶企業有限公司之支票帳戶，業於八十七年
    五月二十九日列為拒絕往來帳戶等情，復經被告丙○○、丁○○於偵查中及本院審理時證述明確，亦有中華郵政股份有
    限公司臺北郵局九十四年九月三十日北營字第Ｚ○○○○○○○○○號函附之開戶資料、帳戶信用實績及帳戶支票特殊
    處理記錄等資料附於偵查卷可稽。又被害人與被告四人並無
    親戚關係，則在被告丙○○出面向被害人借款時，被害人理
    應有收取利息，始與一般經驗常情相符，是被告丙○○於本
    院審理時證稱其實際上僅取得一百九十二萬元現金等語，應
    屬可採。
(二)、被告乙○○確有與被告甲○○、丙○○及丁○○共組公司，
    並推由被告丙○○持前開本票及支票向被害人借款二百萬元
    之合意等情，業據被告甲○○、丙○○及丁○○於偵查中及
    本院審理時以證人之地位證述綦詳。觀諸被告乙○○亦在前
    開面額九百二十萬元之支票及二百萬元之本票上背書，而上
    開支票及本票之金額均甚鉅，被告乙○○為銀行從業人員，
    對於在票據上背書之責任自係知之甚詳，倘若其僅係為招攬
    銀行貸款客戶而與被告甲○○、丙○○及丁○○接洽，殊無
    在上開鉅額之票據上背書之可能與必要！益徵被告乙○○確
    有與被告甲○○、丙○○及丁○○共同合組公司之合意，允
    無疑義。
(三)、被告丙○○確持前開支票及本票，向被害人表示工程已經到
    手，並稱上開九百二十萬元支票為工程頭期款，將成立「東
    禾公司」，欲向告訴人借款二百萬元週轉，三個月內即可返
    還等情，分別據被害人、被告丙○○指述及供述屬實，則被
    告丙○○確有向被害人表示「標得工程」、「工程拿到」、
    「獲利豐厚」、「短期返還」等語，應無疑義。惟實際上，
    被告四人並無任何「得標」或「已掌握」之工程存在，自無
    於短期內獲利及返還被害人二百萬元鉅款之可能。又被告四
    人在向被害人借款之前，均未曾前往臺中港區探勘其等所稱
    之基樁工程，此據被告丙○○於本院審理時證述明確，此與
    一般正常工程投資之情形迥異，顯不符合經驗常情。且被告
    丙○○、丁○○及甲○○所稱欲成立之東禾公司並無設立登
    記之實（只有一辦事處），亦未取得任何工程施作，向被害
    人取得之一百九十二萬元卻於短期內花用殆盡，於約定還款
    日期又無法返還被害人，顯見被告四人確係以借款開公司為
    名目，向被害人施用詐術，致被害人在被告丙○○所詐稱之
    嚴重錯誤訊息中陷於錯誤，因而交付一百九十二萬元給被告
    丙○○等人。
(四)、被告甲○○係由被告乙○○帶往與被告丁○○認識後，透過
    丁○○介紹而與被告丙○○認識，甲○○亦誆稱與劉泰英間
    之關係良好，可輕易取得工程施作，上開面額九百二十萬元
    之支票係由被告甲○○提出，被告甲○○為東禾公司之董事
    長，被告丙○○向被害人取得之一百九十二萬元亦係交由被
    告甲○○處理等情，亦據被告丙○○、丁○○於偵查中及本
    院審理時以證人之地位證述屬實，顯見被告甲○○係居於籌
    劃支配之主要地位。又被告丙○○、丁○○在本案所謂合夥
    事業設立營運時，正因於八十五年間所涉之工程詐欺案件起
    訴審理中，有起訴書及判決書節本各一份附於偵查卷可按，
    衡諸情理，其二人至少就工程乃至糾紛之事應有高於常人之
    判斷能力，倘若被告丙○○、丁○○確信已有得標工程存在
    ，則按理應有與定作人召開工務協調會、與得標之上游包商
    溝通、視查現場、安排購置施工相關物料、召集工人等繁忙
    事宜，然其二人竟謂係在辦公處所終日無所事事枯等開工等
    語，且復無任何證據可資建構其二人所相信得標工程之基礎
    ，更有甚者，被告丁○○以單位主管之身分，在薪資簿簽認
    該合夥事業之收支，而該帳冊資料並無任何與工程相關之收
    支明細，而尚在酒店應酬攀附招攬之階段，此有支出金額明
    細表十二張及薪資簿一冊附於偵查可資佐證，足見被告丁○○就該合夥事業根本無任何可得確定之工程，亦無任何可得
    確定之利潤，絕難推為不知。另被告丙○○掛名東禾公司總
    經理，且有至東禾公司營業處所上班，對於上開未取得任何
    工程施作等情亦當知悉甚明。
(五)、綜上所述，被告四人明知並無得標工程或確定到手工程之存
    在，從而亦無法於短期內獲利及還款之把握，竟持無法兌現
    可能之公司支票及被告丙○○為發票人之本票，背書示信，
    被害人因而在重大惡意資訊錯誤及無兌現可能之支票擔保下
    ，輕信其詞，交付現金一百九十二萬元，實則被告四人得款
    之後，始行共同試尋商機，復旋即倒閉作收。被告四人故意
    以嚴重錯誤之資訊提供被害人使之陷於錯誤交付財物，自屬
    詐欺。被告四人之所辯均係卸責之詞，不足採信，事證明確
    ，其等之犯行應堪認定。
二、核被告四人所為，均係犯刑法第三百三十九條第一項之詐欺
    取財罪。被告四人間有犯意聯絡及行為分擔，均為共同正犯
    （新修正刑法第二十八條將共同正犯之定義「實施」，修正
    為「實行」，僅為純文字修正，非屬法律變更，本無新舊法
    比較適用問題，應依一般法律適用原則，適用裁判時法，最
    高法院九十五年度臺上字第五五九九號判決可資參照）。按
    刑法業於九十四年二月二日修正公布，並自九十五年七月一
    日施行，被告四人於行為後，新修正刑法業已施行。而行為
    後法律有變更者，適用行為時之法律。但行為後之法律有利
    於行為人者，適用最有利於行為人之法律，新修正刑法第二
    條第一項定有明文。查刑法第三百三十九條第一項定有罰金
    刑，依修正後刑法施行法增訂第一條之一規定：「（第一項
    ）中華民國九十四年一月七日刑法修正施行後，刑法分則編
    所定罰金之貨幣單位為新臺幣。（第二項）九十四年一月七
    日刑法修正時，刑法分則編未修正之條文定有罰金者，自九
    十四年一月七日刑法修正施行後，就其所定數額提高為三十
    倍。但七十二年六月二十六日至九十四年一月七日新增或修
    正之條文，就其所定數額提高為三倍」，及刑法第三十三條
    第五款修正為：「主刑之種類如下：五、罰金：新臺幣一千
    元以上，以百元計算之」等規定觀之，依修正前後之法律，
    所定罰金刑之最高度額雖屬相同，然依被告四人行為時即修
    正前刑法第三十三條第五款規定之罰金最低額銀元一元，並
    提高十倍計算，前開罰金刑之最低額為銀元十元，即新臺幣
    三十元，較之修正後之新臺幣一千元為低。因此，比較上述
    修正前、後之刑罰法律，自應以被告四人行為時即修正前關
    於科處罰金刑之法律較有利於被告。爰分別審酌被告四人犯
    罪之動機、目的、手段、其等品行及智識程度、詐騙取得之
    款項為一百九十二萬元，所造成之損害非輕，且行為後迄今
    已逾九年，仍未全數賠償被害人，然被告丙○○、丁○○及
    甲○○已與被害人達成和解，被告丙○○及丁○○已各給付
    被害人五十萬元，被告甲○○已給付部分款項，有和解書一
    份附於本院卷可稽、及被告乙○○猶卸飾責任，未具悔意，
    亦未與被害人達成和解等一切情狀，分別量處如主文所示之
    刑。查被告甲○○前未曾因故意犯罪受有期徒刑以上刑之宣
    告；被告丙○○及丁○○前雖均於八十八年間因詐欺案件，
    經臺灣高等法院臺中分院分別判處有期徒刑一年、一年二月
    ，均緩刑五年，而於八十八年二月九日確定，然上開緩刑期
    滿均未經撤銷，則上開刑之宣告即失其效力，即與未曾受有
    期徒刑之宣告相同，此有臺灣高等法院被告前案紀錄表及臺
    灣臺中地方法院檢察署刑案資料查註紀錄表在卷可參，其三
    人因一時失慮，偶罹刑典，經此刑之宣告應知警惕而無再犯
    之虞，且其三人已與被害人達成和解，故本院認以暫不執行
    其三人之刑為適當，爰併予依新修正刑法第七十四條第一項
    第一款之規定，諭知被告甲○○緩刑三年、被告丙○○及丁○○均緩刑二年，以啟自新。
據上論斷，應依刑事訴訟法第二百九十九條第一項前段，刑法第
二條第一項、第二十八條、第三百三十九條第一項、第七十四條
第一項第一款，罰金罰鍰提高標準條例第一條前段，判決如主文
。
本案經檢察官李芳瑜到庭執行職務。
中　　華　　民　　國　　96　　年　 　7　 　月　　5　　日
                  刑事第八庭  審判長法  官  林慧英
                                    法　官  賴恭利
                                    法　官  簡源希
上為正本係照原本作成
如不服本判決，應於送達後十日內向本院提出上訴狀（須附繕
本），上訴於臺灣高等法院臺中分院。
                                    書記官  張雅慧
中　　華　　民　　國　　96　　年　 　7　 　月　　5　　日
附錄論罪科刑法條：
刑法第三百三十九條第一項
　意圖為自己或第三人不法之所有，以詐術使人將本人或第三人
　之物交付者，處五年以下有期徒刑、拘役或科或併科一千元以
  下罰金。
